【裁判字號】    89,上易,362
【裁判日期】    900515
【裁判案由】    請求讓售國有有畸零地
【裁判全文】
台灣高等法院臺中分院民事判決  八十九年度上易字第三六二號
      上  訴  人  甲○○
      法定代理人  蔡信三
      訴訟代理人  丙○○
右當事人間請求讓售國有畸零地事件，上訴人對於中華民國八十九年九月二十一日臺
灣臺中地方法院八十八年度訴字第二七五一號第一審判決提起上訴，本院判決如左：
      主      文
上訴駁回。
第二審訴訟費用由上訴人負擔。
      事實及理由
一、本件被上訴人財政部國有財產局台灣中區辦事處原處長乙○○已退休，其就被上
    訴人機關之法定代理權消滅，由蔡信三接任該處處長，續為上訴人機關之法定代
    理人，其依法聲明承受訴訟，並提出財政部令影本及承受訴狀附卷可稽，核無不
    合，應予准許。
二、上訴人起訴主張：伊所有坐落臺中市○○段二三○之三三二、三一之四○地號土
    地為畸零地無法建築，經申請由臺中市政府核發公有畸零地合併使用證明書，可
    合併使用毗鄰被上訴人所管理同段二三○之三四一地號之國有畸零地，即如附圖
    所示Ａ、Ｂ二部分（分割後之地號為同段二三○之三四八），依建築法第四十五
    條第三項之規定，被上訴人應照該宗土地或相鄰土地當期土地公告現值讓售予伊
    。伊即持上揭證明書向被上訴人申購該國有畸零地，被上訴人自應將面積二十二
    平方公尺均以每平方公尺新臺幣（下同）三萬五千元之公告現值計價、總價七十
    七萬元之系爭畸零地出售予伊。惟被上訴人竟認該畸零地僅有其中如原判決附圖
    所示Ａ部份五．六平方公尺屬於所謂最小面積，得依公告現值計價，其餘如附圖
    所示Ｂ部分十六．四平方公尺部分則依專案提估方式，以每平方公尺十五萬元計
    價，以致總價高達二百六十五萬六千元，且須限期繳款；嗣因伊不服未予繳款，
    被上訴人竟謂其承諾已失其效力，故意曲解法令，侵害伊之權益。爰依強制締約
    之契約及侵權行為法律關係，訴請確認伊就被上訴人上揭Ａ、Ｂ二部分畸零地全
    部以每平方公尺三萬五千元讓售之請求權存在，及命被上訴人於伊繳交總價款七
    十七萬元後，應將系爭畸零地所有權移轉登記予伊之判決。
三、被上訴人則以：臺中市政府合併使用證明書認定上揭三一之四０地號及二三０之
    三三二地號私有土地與系爭國有畸零地有合併使用之必要，固符合國有財產法施
    行細則第五十四條第一項第二款讓售之規定，惟其產價依土地所有權人申請合併
    使用鄰接國有非公用土地案件處理要點第五點規定，在省市畸零地使用規則規定
    建築基地最小面積寬度及深度範圍內部分，按當期土地公告現值計價，超出前款
    範圍部分，應參考市價依估價程序辦理；況依建築法第四十五條第三項之規定，
    即令係最小面積範圍內之土地亦僅係「准照」而非「應照」當期公告現值讓售鄰
    接土地所有權人，該規定並無強制性，如何計價本屬公有土地管理機關之權責，
    則被上訴人主張之計價方式要無可採。是被上訴人要求系爭國有畸零地除最小寬
    深度範圍外十六．四平方公尺之部分，亦須按公告現值計價而非參考市價依估價
    程序辦理，非有理由等語，資為抗辯。
四、本件上訴人主張其所有上揭畸零地無法建築，經申請由臺中市政府核發公有畸零
    地合併使用證明書，可合併使用被上訴人所有上揭國有畸零地，上訴人即持上揭
    證明書向被上訴人申購該地之事實，業據其提出土地登記謄本、臺中市政府民國
    （下同）八八府工都字第三四三七０號證明書、被上訴人八十八年六月三十日台
    財產中（處）字第八八０一三七０六號繳款通知書等影本各乙份為證（參見原審
    卷第四頁至第七頁），並為被上訴人所不爭，固堪信為真實。
五、按建築法第四十四條規定：「直轄市、縣（市)(  局）政府應視當地實際情形規
    定建築基地最小面積之寬度及深度；建築基地面積畸零狹小不合規定者，非與鄰
    接土地協議調整地形或合併使用，達到規定最小面積之寬度及深度，不得建築。
    」。同法第四十五條規定：「前條基地所有權人與鄰接土地所有權人於不能達
    成協議時，得申請調處，直轄市、縣（市)(  局）政府應於收到申請之日起一個
    月內予以調處；調處不成時，基地所有權人或鄰接土地所有權人得就規定最小面
    積之寬度及深度範圍內之土地按徵收補償金額預繳承買價款申請該管地方政府徵
    收後辦理出售。徵收之補償，土地以市價為準，建築物以重建價格為準，所有權
    人如有爭議，由標準地價評議委員會評定之。徵收土地之出售，不受土地法第
    二十五條程序限制。辦理出售時應予公告三十日，並通知申請人，經公告期滿無
    其他利害關係人聲明異議者，即出售予申請人，發給權利移轉證明書；如有異議
    ，公開標售之。但原申請人有優先承購權。標售所得超過徵收補償者，其超過部
    分發給被徵收之原土地所有權人。第一項範圍內之土地，屬於公有者，准照該
    宗土地或相鄰土地當期土地公告現值讓售鄰接土地所有權人。」，揆其修法理由
    記載「公有畸零地以該宗土地或相鄰土地當期土地公告現值讓售鄰接土地所有權
    人，以示公私有畸零地處理方式並無二致」。由前開第四十五條第三項之規定「
    准照」，而非「應照」，可見上開條文僅係規定，公有機關有照該宗土地或相鄰
    土地當期土地公告現值讓售鄰接土地所有權人之依據，並非即賦予取得公私有畸
    零土地合併使用證明書之鄰地所有權人，有請求公產管理機關按土地公告現值讓
    售公有土地之權利；是公產管理機關於該鄰地所有權人申購時，亦不負按公告現
    值與其訂立買賣契約，讓售公有土地之義務；此經最高法院八十一年台上第一四
    七九號著有裁判可參。換言之，公產機關如不照公告現值讓售鄰接土地所有權人
    ，即屬同法第四十五條第一項之前條基地所有權人與鄰接土地所有權人於不能達
    成協議之情形，此時基地所有權人應申請調處，如調處不成時，基地所有權人或
    鄰接土地所有權人得就規定最小面積之寬度及深度範圍內之土地按徵收補償金額
    預繳承買價款申請該管地方政府徵收後辦理出售，方符合修正條文所載「公私有
    畸零地處理方式並無二致」之理由。茲本件上訴人請求如附圖所示之Ａ、Ｂ兩部
    分均以公告現值讓售予伊，總價七十七萬元，被上訴人則以依財政部國有財產局
    相關令函規定，認為Ａ部分願以公告現值讓售予上訴人，惟Ｂ部分則應依市價讓
    售予上訴人，總價為二百六十五萬六千元，故兩造間關於買賣之價金即未合致，
    契約自不能認已成立。且不論就Ｂ部分之計價應以公告現值或市價為正確，被上
    訴人並無任何義務按上訴人請求之價金與上訴人訂約，已如前述，被上訴人不依
    上訴人請求讓售系爭土地予上訴人，亦無侵權行為之可言。上訴人仍應依法循建
    築法第四十五條第一項、第二項調處之方式解決，從而上訴人本於強制締約之契
    約及侵權行為法律關係，訴請確認伊就被上訴人上揭畸零地全部以每平方公尺三
    萬五千元讓售之請求權存在，及被上訴人於伊繳交總價款七十七萬元後，應將系
    爭畸零地所有權移轉登記予伊，即屬無據，應予駁回。原審為上訴人敗訴之判決
    ，核無違誤。上訴意旨指摘原判決不當，求予廢棄改判，為無理由，應予駁回。
五、二造其餘攻擊防禦方法，經審酌後，核與判決結果不生影響，爰不一一贅述，併
    此敘明。
據上論結：本件上訴為無理由，依民事訴訟法第四百四十九條第一項、第七十八條，
判決如主文。
中      華      民      國    九十      年      五      月     十五     日
~B1民事第三庭審判長法  官  陳照德
~B2                法  官  曾謀貴
~B3                法  官  蔡王金全
右為正本係照原本作成。
不得上訴。
~B                書記官  林彩雲
中      華      民      國    九十      年      五      月     十六     日
                                                                        Ｈ


司法院資訊處製作；財團法人民間司法改革基金會備份。
